【裁判字號】    88,易,1088
【裁判日期】    900926
【裁判案由】    竊佔
【裁判全文】
臺灣桃園地方法院刑事判決                        八十八年度易字第一○八八號
    公  訴  人  臺灣桃園地方法院檢察署檢察官
    被      告  丙○○
右列被告因竊佔案件，經檢察官提起公訴（八十七年度偵續一字第三號），本院判決
如左：
      主  文
丙○○意圖為自己不法之利益，而竊佔他人之不動產，處有期徒刑參月，如易科罰金
，以參佰元折算壹日，緩刑貳年。
      事  實
一、丙○○明知桃園縣中壢市○○段第一五一四、一五一四之一地號二筆土地（重測
    前均為同市○○段一七地號，下稱系爭土地），係甲○○及陳清鏈等二十六人所
    共有，其並無任何正當權源，竟基於為自己不法利益之意圖，於民國七十六年間
    （起訴書誤植為七十五年二月間），未經系爭土地所有權人之同意，在系爭土地
    上擅自搭建門牌號碼為桃園縣中壢市○○路二三三號建物一間（下稱系爭建物）
    ，並出租予他人圖利，共計竊佔系爭共有土地達二二點五三平方公尺（如附圖C5
    、D5所示部分）。嗣經甲○○發覺，多次勸請自行拆除未果。
二、案經被害人甲○○訴由臺灣桃園地方法院檢察署檢察官偵查起訴。
      理  由
一、訊據被告丙○○固坦認於系爭土地上搭建系爭建物之事實，惟矢口否認有何竊佔
    之犯行，辯稱：（一）系爭建物為丁○○興建門牌號碼為桃園縣中壢市○○路二
    三五號建物之後，伊利用兩側（二三一及二三五號建物）之牆壁只加一簡陋之屋
    頂及前門而成，興建之時間自在丁○○於七十四年十月間興建二三五號建物之後
    ，至本件起訴日，已逾十年之追訴權時效。（二）伊並無竊佔之故意及行為，案
    外人連昌發前將其向桃園縣政府承租中壢市○○段二十之一地號內，面積一百八
    十六坪之公有土地讓與南仲華，南仲華再讓與毛道盛，毛道盛於六十二年四月間
    讓與伊，本件龍東路二三三號、二三五號、二四一號（包括二三七、二三九號）
    建物之大部分，均在上開讓渡之範圍內。（三）上開龍東路二三三號、二三五號
    、二四一號（包括二三七、二三九）建物大部分均在中壢市○○段二十之一地號
    土地上，僅小部分占用告訴人共有之同段十七號土地上，但伊受讓毛道盛之土地
    時，地上亦有建物，伊受讓後於六十七年在地上改建二四一號（包括二三七、二
    三九號）建物，七十四年搭建二三三號建物時，均在讓渡書範圍內搭建，實不知
    知悉一小部分建物所使用到之土地，包括告訴人所有之後寮段一七地號土地云云
    。惟查：
    （一）右揭犯罪事實迭據告訴人甲○○於偵查及本院調查程序中指訴綦詳，而被
          告確於系爭土地搭建系爭建物（竊佔系爭土地之位置及面積如附圖C5、D5
          所示部分），亦據台灣桃園地方法院檢察署檢察官到場勘驗屬實，並囑桃
          園縣中壢地政事務所會同到場測量，製有土地複丈成果圖一份附卷可稽（
          附於台灣桃園地方法院檢察署八十七年度偵續一字第三號偵查卷第二七頁
          ）。
    （二）被告於本院調查程序中自承：（問：二三三是在丁○○建了二三五之後，
          由你跟著建的？）是的等語（見本院八十九年十一月二十九日訊問筆錄）
          ，並於其對丁○○所提出之拆屋還地民事訴訟之上訴審中陳述：門牌中壢
          市○○路二三五號之違章建築，於七十五年二月搭建完畢等語，有本院八
          十一年度簡上字第四七號民事判決附卷足憑（附於八十六年度偵續字第一
          四號偵查卷第九九頁），足見被告所辯系爭建物係在七十四年搭建一節，
          誠與事實有間，已難憑信。
    （三）又證人丁○○於本院調查程序中結證稱：（問：二三三、二三七號是誰蓋
          的？）丙○○找工人來做，我的二三五蓋時，二三三號還沒有蓋，二三七
          已先蓋，二三九、二四一都是一起蓋等語（見本院八十八年九月十日訊問
          筆錄），再佐以被告於本院調查程序中亦自承二三三是伊在七十六年蓋的
          一情（見本院同上訊問筆錄），則系爭建物係被告於七十六年間所雇工搭
          建一節，至堪認定。據之，本件並無如被告所辯追訴權時效業經消滅之情
          無疑。
    （四）至被告雖辯稱：毛道盛於六十二年四月間，將向桃園縣政府承租中壢市○○段二十之一地號內，面積一百八十六坪之公有土地讓與伊，本件龍東路
          二三三號建物之大部分在上開讓渡之範圍內一節，然被告所受讓之上開公
          有土地係在中壢市○○段二十之一地號土地，與本件系爭之桃園縣中壢市
          ○○段第一五一四號及第一五一四之一號地號土地三筆（重測前均為後寮
          段第一七地號），已明顯不同。況被告亦已自承系爭建物係伊於七十六年
          間所雇工搭建，詳如前述，益徵被告自毛道盛受讓之土地、建物與本件系
          爭建物無涉，是尚無法據之即逕為被告有利之認定甚明。
    （五）綜上，被告所辯顯係事後卸責之詞，委無足取。此外，復有土地所有權狀
          影本、地籍圖謄本、土地登記簿謄本、現場照片等附卷可資佐證。本件事
          證明確，被告右揭竊佔犯行洵堪認定，應依法論科。
二、按中華民國九十年一月四日修正，同年月十日經總統公布施行之刑法第四十一條
    第一項規定：「犯最重本刑為五年以下有期徒刑以下之罪，而受六個月以下有期
    徒刑或拘役之宣告，因身體、教育、職業、家庭之關係或其他正當事由，執行顯
    有困難者，得以一元以上三元以下折算一日，易科罰金。但確因不執行所宣告之
    刑，難收矯正之效或難以維持法秩序者，不在此限。」「併合處罰之數罪，均有
    前項情形，其應執行之刑逾六月者，亦同。」；又同法施行法第三條之一規定：
    「刑法第四十一條之規定，中華民國九十年一月四日刑法修正施行前已裁判確定
    之處罰，未執行或執行未完畢者，亦適用之。」「未諭知得易科罰金之處罰者，
    亦同。」，於同年月十二日施行，比較新舊法結果，以裁判時法，較有利於被告
    ，應依刑法第二條第一項前段之規定適用新修正之刑法第四十一條第一項前段之
    規定，合先敘明。核被告丙○○所為，係犯刑法第三百二十條第二項之竊佔罪。
    被告之竊佔行為，侵害告訴人甲○○及其他共有人等多人之財產法益，係一行為
    而觸犯數罪名，為想像競合犯，應依法從一重論處竊佔罪。爰審酌被告之素行良
    好、犯罪之動機、目的、手段、生活狀況、智識程度、竊佔面積多寡、所生危害
    及犯罪後態度等一切情狀，量處如主文所示之刑，並諭知易科罰金之折算標準，
    以資懲儆。末查，被告前未曾受有期徒刑以上刑之宣告，此有台灣桃園地方法院
    檢察署刑案資料查註紀錄表及臺灣高等法院被告全國前案紀錄表各一份在卷可憑
    ，其因一時失慮，偶罹刑典，經此刑之宣告後，應知警惕而無再犯之虞，本院因
    認暫不執行其刑為當，予以宣告緩刑二年，用啟自新。
三、公訴意旨另略以：被告丙○○意圖為自已不法之利益，明知桃園縣中壢市○○段
    第一五一四、一五一四之一、一五一四之二等地號三筆土地（重測前均為同市○○段一七地號），係甲○○及陳清鏈等二十六人所共有，其並無任何正當權源，
    竟於七十五年二月間，未經系爭土地所有權人之同意，在系爭土地上擅自搭建違
    章建物，門牌號碼為桃園縣中壢市○○路二三五、二三七、二三九號等多間建物
    ，並出租予他人經營成衣店、水果店等圖利，致生損害於甲○○等人，共計竊佔
    系爭共有土地達一○八點六五平方公尺。因認被告此部分亦涉犯刑法第三百二十
    條第二項之竊佔罪嫌。
四、按犯罪事實應依證據認定之，無證據不得推定其犯罪事實，又不能證明被告犯罪
    者，應諭知無罪之判決，刑事訴訟法第一百五十四條、第三百零一條第一項定有
    明文。刑事訴訟法上所謂認定犯罪事實之證據，係指足以認定被告確有犯罪行為
    之積極證據而言，如未能發現相當證據或證據不足以證明，自不能以推測或擬制
    之方法，以為裁判基礎，最高法院二十九年上字第三一０五號及四十年台上字第
    八十六號分別著有判例；又認定不利於被告之事實，須依積極證據，苟積極證據
    不足為不利被告之認定時，即應為有利於被告之認定，更不必有何有利之證據，
    最高法院三十年上字第八一六號判例可資參照。又按時效已完成者，應諭知免訴
    之判決，刑事訴訟法第三百零二條第二款定有明文。而竊佔罪之最高本刑為有期
    徒刑五年，依刑法第八十條第一項第二款規定，其追訴權因十年間不行使而消滅
    。且竊佔罪為即成犯，於其竊佔行為完成時犯罪即成立，以後之繼續竊佔乃狀態
    繼續而非行為繼續，故有關追訴權時效之起算，苟未逾原使用範圍，即應以最初
    竊佔行為完成時為準，最高法院六十六年台上字第三一一八號亦著有判例可資參
    照。
五、訊據被告丙○○固不否認搭建門牌號碼為桃園縣中壢市○○路二三七、二三九號
    等建物之事實，惟堅決否認有何竊佔犯行，辯稱：（一）龍東路二四一號（包括
    二三七、二三九號）建物，早於六十七年即已搭建，至本件起訴日止，亦已逾十
    年之追訴權時效。（二）龍東路二三五號建物，此為案外人丁○○於七十四年十
    月間所搭建，並非伊所興建，應無犯罪可言。（三）伊並無竊佔之故意及行為，
    案外人連昌發前將其向桃園縣政府承租中壢市○○段二十之一地號內，面積一百
    八十六坪之公有土地讓與南仲華，南仲華再讓與毛道盛，毛道盛於六十二年四月
    間讓與伊，本件龍東路二三三號、二三五號、二四一號（包括二三七、二三九號
    ）建物之大部分，均在上開讓渡之範圍內。（四）上開龍東路二三三號、二三五
    號、二四一號（包括二三七、二三九）建物大部分均在中壢市○○段二十之一地
    號土地上，僅小部分占用告訴人共有之同段十七號土地上，但伊受讓毛道盛之土
    地時，地上亦有建物，伊受讓後於六十七年在地上改建二四一號（包括二三七、
    二三九號）建物，七十四年搭建二三三號建物時，均在讓渡書範圍內搭建，實不
    知知悉一小部分建物所使用到之土地，包括告訴人所有之後寮段一七地號土地等
    語。
六、按公訴意旨認被告上開所為另涉有刑法第三百二十條第二項竊佔之罪嫌，無非以
    （一）被告所稱在五十七年至六十二年間陸續向吳景才、毛道盛買得使用權後所
    搭建之違章建物，係在中壢市○○段二十之一地號土地，與本件告訴人所指之桃
    園縣中壢市○○段第一五一四號、第一五一四之一號及第一五一四之二號等地號
    土地三筆（重測前均為同地段第一七地號），面積合計一三一．一八平方公尺，
    明顯不同。（二）系爭中壢市○○段第一七號土地，於重測後為平寮段同小段一
    五一四地號（再由此分割出一五一四之一及一五一四之二等二地號），而上開中
    壢市○○段第一七號土地即系爭土地在七十五年二月之前係屬空地，此由被告丙○○以占有人身分自居而於八十一年間向案外人丁○○提起拆屋還地之訴訟中可
    見，又與告訴人陳稱：在七十八年初（恐係告訴人記憶之誤應係七十五年）以前
    為空地等語相符，並與被告供稱我自五十九年至七十四年間陸續搭建上開房子等
    語互核相符，故堪認被告確係在告訴人所有土地上陸續搭蓋門牌號碼為桃園縣中
    壢市○○路二三三、二三五、二三七、二三九、二四一號等多間平房圖利，而非
    如被告所言之自五十七年及六十年、六十二年分別向毛、吳二人購得土地及其上
    建物，此並由被告所提出之戶籍謄本上記載被告於五十七年九月二十日遷入龍東
    路二四三、二四五號一事及五十七年桃園縣房屋稅繳納通知書可知，故被告於五
    十七年所繼受毛、吳二人佔有之土地及建物，應僅係現今門牌號碼為二四三、二
    四五平房及其下土地，而與告訴人所指之桃園縣中壢市○○段第一五一四號、第
    一五一四之一號及第一五一四之二號等地號土地無關，被告所提之證據顯係誤導
    。（三）又被告陸續在告訴人等之土地上搭蓋之門牌號碼桃園縣中壢市○○路二
    三三、二三七、二三九等建物，其搭蓋時間由臺灣桃園地方法院檢察署函查桃園
    縣稅捐處中壢分處，確認被告就門牌號碼二三三號建物其房屋稅籍證明，其起課
    年月係起自八十年七月，房屋門牌號碼二三五號房屋起課稅之年月係八十五年七
    月（房屋後段）及八十五年十月，此部分已足證明被告於八十年間竊佔告訴人土
    地後所陸續搭蓋。（四）佐以卷附照片六張及本院八十五年度訴字第一五六四號
    民事判決為主要論據。
七、告訴人甲○○於偵查及本院調查程序中雖一再指述被告有右揭竊佔犯行，然查：
    （一）關於系爭桃園縣中壢市○○路二三五號建物竊佔部分：
          （１）證人丁○○於本院調查程序中結證稱：二三五是伊自已蓋的等語（
                見本院八十八年九月十日訊問筆錄），而佐以關於違建地點係「中
                壢市○○路二三一號之左」之桃園縣政府建設局七十五年二月二十
                八日建管字第七四六號違章建築補辦手續通知書，其中受文者為「
                丁○○」，有上開通知書乙份附卷可稽（附於本院卷），及證人劉
                庭菘曾於八十年間，以門牌號碼桃園縣中壢市○○路二三五號搭蓋
                者之地位，而對被告提出竊佔罪之自訴，並經本院判決被告無罪確
                定在案，有本院八十年度自字第一○○號刑事判決在卷足參（附於
                本院卷）等情，堪認證人丁○○上開證詞尚屬非虛。
          （２）又證人乙○○亦於本院調查程序中結證稱：中壢市○○路二三五號
                房子是伊於八十五年三月份向丁○○買的，二三七、二三九、二四
                一是丙○○蓋的，二三五是丁○○蓋的等語（見本院八十八年八月
                二十日訊問筆錄），而證人乙○○與被告間，依證人乙○○所述，
                平日既無往來，更無任何親誼怨隙可言，基此，衡常證人乙○○當
                無故意為迴護被告，而甘冒偽證罪責風險為虛偽證詞之必要，是證
                人乙○○上開證詞應具客觀真實性，足堪採信。
          （３）再者，卷附桃園縣稅捐稽徵處中壢分處以八十七年五月十二日八七
                桃稅壢貳字第八七○五五一○六號函（附於八十七年度偵續一字第
                三號偵查卷第五十、五七頁）所檢送之座落中壢市○○路二三三號
                等房屋稅籍紀錄表暨房屋稅籍證明，其中房屋座落中壢市○○里○○鄰○○路二三五號之房屋稅稅籍紀錄表，關於納稅義務人欄部分
                之記載原係「丁○○」，而後因買賣原因，移轉異動為乙○○、江
                兆雲等二人，基此，系爭桃園縣中壢市○○路二三五號之建物確為
                丁○○所搭建一情益堪認定。
          （４）綜上事證，被告所辯尚非無據，系爭桃園縣中壢市○○路二三五號
                之建物既非被告僱工所搭蓋，實無法僅憑上述公訴意旨論罪依據，
                或因被告事後對該建物有使用收益行為，即遽認被告有公訴人所指
                此部分之竊佔犯行，既不能證明被告犯罪，揆諸上揭刑事訴訟法之
                規定，依法本應就被告被訴搭建門牌號碼為桃園縣中壢市○○路二
                三五建物竊佔系爭土地部分行為，為無罪之諭知，惟公訴意旨認此
                部分犯行與前開有罪部分為單純一罪關係，爰不另為無罪之諭知。
    （二）關於系爭桃園縣中壢市○○路二三七、二三九號建物竊佔部分：
          （１）關於系爭桃園縣中壢市○○路二三七號建物之房屋稅籍，係桃園縣
                稅捐稽徵處中壢分處於七十四年度清查，逕行核課，起課日期七十
                四年七月等情，有桃園縣稅捐稽徵處中壢分處八十六年四月二六日
                八六桃稅壢貳字第八六○五二二二三號函在卷足憑（附於八十六年
                度偵續字第一四號偵查卷第一○七頁），顯見系爭桃園縣中壢市○○路二三七號房屋於七十四年度即已搭建完成，否則要無於七十四
                年度經桃園縣稅捐稽徵處中壢分處清查，而自七十四年七月，逕行
                核課房屋稅之理，是以公訴意旨認系爭桃園縣中壢市○○路二三七
                號建物係被告於七十五年二月間所擅自搭建一情，要有事實有間。
          （２）又卷附桃園縣稅捐稽徵處中壢分處以八十七年五月十二日八七桃稅
                壢貳字第八七○五五一○六號函（附於八十七年度偵續一字第三號
                偵查卷第五十、五八頁）所檢送之座落中壢市○○路二三三號等房
                屋稅籍紀錄表暨房屋稅籍證明，其中房屋座落中壢市○○里○○鄰
                ○○路二四一、二四三號之桃園縣房屋稅籍登記表，關於房屋座落
                部分之記載除為中壢市○○里○○路二四一、二四三號外，並註明
                「含二三七、二三九、二四一、二四三」，據之，堪認上開中壢市
                ○○里○○路二三七、二三九、二四一、二四三號等建物應為同一
                稅籍，再參以上開桃園縣稅捐稽徵處中壢分處函所檢送之房屋座落
                中壢市○○里○○路二四一、二四三號之房屋稅籍證明書（附於同
                上偵查卷第五四頁），其中亦註明「含二三七、二三九號」，而關
                於起課年月之記載，至遲為七十四年七月，足見系爭桃園縣中壢市
                ○○路二三七、二三九號建物至遲於七十四年七月間均已搭建完成
                而編有房屋稅籍。
          （３）況證人丁○○亦於本院調查程序中結證稱：（問：二三三、二三七
                號是誰蓋的？）丙○○找工人來做，我的二三五蓋時，二三三號還
                沒有蓋，二三七已先蓋，二三九、二四一都是一起蓋等語（見本院
                八十八年九月十日訊問筆錄），而佐以系爭桃園縣中壢市○○路二
                三五號建物，係於七十五年二月始搭建完畢，詳如前述，益徵系爭
                桃園縣中壢市○○路二三七、二三九號建物於七十四年時即已存在
                一節，應屬非虛。
          （４）另本件告訴人所提告訴關於系爭桃園縣中壢市○○路二四一號建物
                竊佔部分，業經檢察官以被告所犯竊佔罪嫌之時效已消滅，應不得
                再行追訴為由，而不另為不起訴處分在案（詳見八十七年度偵續一
                字第三號起訴書證據並所犯法條欄第二段之記載），併此敘明。
          （５）綜上事證，被告所辯尚非子虛，系爭桃園縣中壢市○○路二三七、
                二三九號之建物於七十四年七月前應已搭建完成，此部分追訴權之
                起算，即應以被告最初佔有行為完成時為準，揆諸前開說明，本件
                就被告被訴搭建門牌號碼為桃園縣中壢市○○路二三七、二三九建
                物竊佔系爭土地部分行為，至告訴人甲○○於八十五年六月六日提
                出本件告訴時，其追訴權之時效業已完成，本應為諭知被告免訴之
                判決，惟公訴意旨認此部分犯行與前開有罪部分為單純一罪關係，
                爰不另為免訴之諭知。
據上論斷，應依刑事訴訟法第二百九十九條第一項前段，刑法第三百二十條第二項、
第一項、第五十五條、第二條第一項前段、修正後刑法第四十一條第一項前段、第七
十四條第一款，罰金罰鍰提高標準條例第一條前段、第二條，判決如主文。
本案經檢察官鍾和憲到庭執行職務。
中      華      民      國      九十    年      九      月    二十六    日
                                    臺灣桃園地方法院刑事第二庭
                          法  官    王美玲
右正本證明與原本無異。
如不服本判決，應於判決送達後十日內向本院提出上訴狀( 應附繕本 )，上訴於
臺灣高等法院。
                                        書記官    賴玉真
中        華        民        國   九十   年   九   月    二十八    日
附錄本案論罪科刑法條全文：
刑法第三百二十條第二項
意圖為自己或第三人不法之所有，而竊取他人之動產者，為竊盜罪，處五年以下有期
徒刑、拘役或五百元以下罰金。
意圖為自己或第三人不法利益，而竊佔他人之不動產者，依前項之規定處斷。
前二項之未遂犯罰之。


司法院資訊處製作；財團法人民間司法改革基金會備份。
